最高法院民事判決　　　　　　　九十四年度台上字第九六六號
　　上　訴　人　日盛國際商業銀行股份有限公司
　　法定代理人　陳國和
　　訴訟代理人　虞彪律師
　　　　　　　　劉慧君律師
　　被 上訴 人　友聯產物保險股份有限公司
　　法定代理人　陳佩芳
　　訴訟代理人　劉北元律師
上列當事人間請求給付保險金事件，上訴人對於中華民國九十二
年十二月三十日台灣高等法院第二審判決（九十二年度保險上字
第五二號），提起上訴，本院判決如下：
    主  文
原判決除假執行部分外廢棄，發回台灣高等法院。
    理  由
本件上訴人主張：伊於民國八十九年四月一日、九十年四月一日
，與被上訴人簽訂銀行業綜合保險單，約定保險契約之效力溯及
自八十一年四月一日起至九十一年四月一日止，承保範圍包括員
工之不忠實行為等所致之損失，每一事故之保險金額上限為新台
幣（下同）三千萬元。嗣任職伊八德分行之員工謝德生於上開保
險期間內即自八十九年六月二日起至九十年七月二日止，以偽造
文書、業務侵占、背信及違反銀行法等不忠實行為，盜領伊之款
項共三千九百二十九萬零九百八十五元。伊於發現後，除對謝德
生提出刑事告訴（謝德生現由檢察官通緝中）外，並於九十年七
月十八日以書面通知被上訴人理賠，竟為所拒等情，依保險契約
及保險法第三十四條規定，求為命被上訴人給付三千萬元，及自
九十年八月三日起至清償日止，加付按年息百分之十計算利息之
判決。
被上訴人則以：謝德生係上訴人八德分行之經理，依民法第五百
五十三條第一項、公司法第二十九條第一項、第三十一條第二項
之規定，謝德生就該分行之事務，屬上訴人之代理人，依修正前
保險法第二十九條第二項規定，伊就謝德生因故意所生之損害，
不負賠償責任。且謝德生虛掛「存出保證金」、「其他預收款」
、「其他應收款」科目，將款項轉帳存入人頭帳戶後支領一空之
行為，屬系爭銀行業綜合保險基本條款第三章第十項之除外不保
事項，伊亦不負賠償責任等語，資為抗辯。
原審廢棄第一審所為上訴人勝訴之判決，改判駁回其訴，係以：
上訴人主張之事實，固據提出保險單、基本條款、特約條款、批
單、傳票、存款憑條、取款憑條等件為證。惟被上訴人以前揭情
詞置辯。查謝德生於八十九年六月二日將上訴人八德分行自百良
企業股份有限公司催收收回之款項一萬二千零三十九元存入虛增
之00－00000－0許武龍活期存款帳戶（下稱許武龍帳戶
），同年十二月十六日挪用自巨雲企業有限公司催收收回之款項
十三萬一千四百七十元，九十年一月九日挪用信用保證金理賠款
七百三十七萬九千零十二元，同年六月二十九日虛掛「其他預收
款」、「其他應收款」科目，將一百八十八萬三千二百六十六元
（原判決誤載為一百八十三萬三千二百六十六元）、一千九百四
十八萬五千一百九十八元存入許武龍帳戶，同年七月二日虛掛「
存出保證金」科目，將一千零四十萬元存入許武龍帳戶，並提領
一空，有期中報告、查核報告可稽。而謝德生係上訴人八德分行
之經理，依銀行法第十八條、公司法第八條第二項規定，在執行
職務範圍內為該分行之法定代理人，其所為之上開行為，顯係基
於故意所為，依修正前保險法第二十九條第二項規定：「保險人
對於由要保人或被保險人或其代理人之過失所致之損害，負賠償
責任，但出於要保人或被保險人或其代理人之故意者，不在此限
。」，被上訴人自不負賠償責任。且謝德生既為系爭員工忠誠保
險契約之員工，同時亦為上訴人派在八德分行之代理人，其因故
意所致之危險，依民法第二百二十四條規定，上訴人應與自己之
故意負同一責任，被上訴人無庸負賠償責任。再者，謝德生虛掛
「其他預收款」、「其他應收款」、「存出保證金」科目，將一
百八十八萬三千二百六十六元、一千九百四十八萬五千一百九十
八元、一千零四十萬元存入虛增之許武龍帳戶，有如前述，衡之
上訴人自承虛掛是指名目是虛的，傳票上所載的摘要是假的，虛
增是沒有收入而作假帳等情屬實，依兩造所訂銀行業綜合保險基
本條款第三章不保項目第十項之約定，該部分自不屬系爭保險之
承保範圍。從而，上訴人依保險契約及保險法第三十四條規定，
請求被上訴人給付三千萬元，及自九十年八月三日起至清償日止
按年息百分之十計算之利息，洵非正當，不應准許等詞，為其判
斷之基礎。
查上訴人主張依伊向被上訴人投保時所填載之要保書第二部分「
營業處所與員工」之記載：「７、董事人數（限支薪之常任董事
）。８、請略述下列各項：１營業處所數目：26。２員工及高級
職員（非董事），包括傳達、警衛等人數並區分如下：ａ擔任銀
行工作者：1200，ｂ非擔任銀行工作者：128。五職等以上：總
行：394，主要分行：805。……」，支薪之常任董事尚包括在內
，更何況分行經理，且被上訴人計算保險費時，亦將總行及分行
經理計算在內等語，並提出要保書乙件為證（見原審卷第六六、
六七、七五、一一七頁），被上訴人亦自承要保書是契約的一部
分屬實（見原審卷第六一頁）。倘非虛妄，上訴人員工之不忠實
行為既為被上訴人承保範圍，而屬於保險契約一部之要保書上所
載上訴人之員工包含經理，被上訴人計算保險費時，亦將經理人
數計算在內，則經理之不忠實行為所致上訴人之損失，被上訴人
自應負賠償責任。原審就此未加審究，徒以謝德生任職上訴人分
行之經理，係上訴人之代理人，遽認上訴人就其故意行為所致之
損害，不得請求被上訴人理賠，不無可議。次查，兩造所訂銀行
業綜合保險基本條款第三章不保項目第十項記載：「被保險人將
未收到之存款記入存款人之帳戶，進而自該帳戶撥付或容許提領
所致之損失，……」等語（見一審卷第一○頁背面）。謝德生係
假藉「其他預收款」、「其他應收款」、「存出保證金」之名，
製作轉帳支出傳票，自上訴人帳戶將一百八十八萬三千二百六十
六元、一千九百四十八萬五千一百九十八元、一千零四十萬元轉
帳存入虛增之許武龍帳戶後，領取一空，為兩造不爭之事實（見
一審卷第一五七頁）。果爾，謝德生既係將已存入上訴人帳戶中
之款項轉帳存入虛增帳戶後提領，與上開不保項目所約定「將未
收到之存款記入存款人之帳戶」，自屬有間。且上訴人稱：虛掛
是指名目是虛的，傳票上所載的摘要是假的，假藉不實名義提領
款項，轉帳到人頭戶，然後提領；虛掛是假名真領，虛增是沒有
收入而作假帳；謝德生自上訴人帳戶將款項轉入許武龍帳戶時，
上訴人之財產即已現實發生減少之結果，查核報告所載虛掛及虛
增，並非指財產實際上未發生增減，而係謝德生填載於傳票上摘
要欄內容記載不實之意等語（見原審卷第四九、五○、七二頁）
。原審就此亦未詳加研求，僅截取上訴人所稱虛掛是指名目是虛
的，傳票上所載的摘要是假的，虛增是沒有收入而作假帳等語，
即認是項轉帳存入部分，係屬上開第十項約定之不保項目，並嫌
速斷。上訴論旨，指摘原判決為不當，求予廢棄，非無理由。
據上論結，本件上訴為有理由。依民事訴訟法第四百七十七條第
一項、第四百七十八條第二項，判決如主文。
中　　華　　民　　國　九十四　年　　五　　月　二十六　日
                      最高法院民事第八庭
                          審判長法官  劉　延　村
                                法官  陳　重　瑜
                                法官  黃　秀　得
                                法官  葉　勝　利
                                法官  簡　清　忠
      本件正本證明與原本無異
                                      書  記  官
中　　華　　民　　國　九十四　年　　六　　月　　十　　日
                                                      V
